臺灣高等法院刑事判決　　　　　　　　 94年度上易字第580號
上　訴　人　臺灣板橋地方法院檢察署檢察官
被　　　告　甲○○
選任辯護人　謝恩華律師
上列上訴人因被告妨害秘密案件，不服臺灣板橋地方法院93年度
易字第1087號，中華民國94年1月31日第一審判決（起訴案號：
臺灣板橋地方法院檢察署93年度偵字第14240號），提起上訴，
本院判決如下：
    主  文
原判決撤銷。
甲○○依契約有守因業務知悉工商秘密之義務，而無故洩漏之，
處拘役伍拾日，如易科罰金以佰元折算壹日。
    事  實
一、甲○○前於民國（下同）91年7月30日起於網際運通股份有
    限公司（下稱網際公司），擔任產品行銷部經理，並於到職
    日簽署網際公司員工保密條款，約定「於受僱期間，因利用
    網際公司之設備、資源或因職務關係，直接或者間接收受、
    接觸、知悉、構思、創作或開發之資料及資訊，或標示密字
    或其他類似文字或經宣示為機密者，不論其是否以書面為之
    ，是否已完成，亦不問是否可申請、登記專利權或其他智慧
    財產權等，例如：(一)、生產、行銷、採購、定價、估價、財
    物之技巧、資料或通訊，標案之策略及其製作之特定文書，
    現有顧客及潛在顧客之名單及其需求，網際公司受僱人、顧
    客、供應商、經銷商之資料，以及其他與網際公司營業活動
    及方式有關之資料」、「對於網際公司機密資訊應保持其機
    密性，非經網際公司事前書面同意或依甲○○職務之正常行
    使，不得交付、告知、移轉或以任何方式洩漏予第三人或對
    外發表，亦不得為自己或第三人利用或使用之，離職後亦同
    」等事項，亦即依契約對於網際公司負有保守因業務知悉工
    商秘密而不得外洩之義務。詎其於92年8月8日自網際公司離
    職後，至與網際公司營業性質相近之總務情報股份有限公司
    （下稱總務情報公司或總務公司），並於92年11月10日起擔
    任總務情報公司產品行銷部、客戶服務部協理（兼董事）之
    職務，而將其於網際公司取得之客戶資料計十八筆（含客戶
    公司名稱、地址、採購人員姓名）等工商秘密，無故洩漏予
    總務情報公司，違背前開保密義務，並將上開客戶資料連同
    其他客戶資料以電腦檔案儲存於磁碟或光碟片之方式，交由
    配合之郵遞公司列印後，黏貼在總務情報公司出版之商品廣
    告目錄上，以寄發給各客戶之總務或採購人員。嗣因網際公
    司於92年12月間（起訴書誤為92年初某日）接獲總務情報公
    司寄發收件人為TOMMY羅茂誠（原為網際公司測試用之收件
    人，收件地址為網際公司地址，10362台北市○○區○○街
    38巷8號）之商品廣告目錄，懷疑係甲○○將公司客戶資料
    洩漏予總務公司，而與之從事不正當競爭，遂請客戶傳真或
    郵寄上開商品廣告目錄至網際公司後，始得知上情。
二、案經網際公司訴由臺灣板橋地方法院檢察署檢察官偵查起訴
    。
    理  由
一、訊據被告甲○○坦承曾任職網際公司產品行銷部經理，惟辯
    稱略以：「並無作這件事情，檢察官所舉說法不合理，這些
    客戶是在市場流傳，客戶檔案到處都可以複製出來，並不是
    不可能外流，一次買五、六十萬筆資料，中間是否有重複也
    無法過濾」等。辯護意旨則略以：「檢察官起訴取得客戶資
    料時間、地點不詳，證人羅茂誠說測試名單是另外的資料，
    與客戶名單不同，如被告有竊取資料，應不可能連測試名單
    也郵寄出去，此與常理不合，且亦無直接證據證明被告有竊
    取資料，告訴人也無法舉證被告有確實洩漏資料之證據，不
    得以推測之方法使被告入罪」、「檢方認為被告有攜帶客戶
    資料動機僅係臆測」、「證人羅茂誠與林柏伋之證詞可知告
    訴人公司有製作測試名單存在電腦資料庫中以區別一般客戶
    資料，且被告亦可能知悉測試人員名單，任何有讀取權利之
    人皆得讀取測試人員名單」、「被告公司之客戶資料係從多
    方面取得，有留有購得或取得證據者，有未留存證據者，且
    客戶資料係流動，非一直留存於被告公司之資料庫」等語。
二、經查：
(一)、本件認定事實所引用之本件卷內所有卷證資料（包含人證與
    文書證據、物證等證據），並無證據證明係公務員違背法定
    程序所取得，且當事人與辯護人於審判期日均陳明：「（卷
    內所有之卷證資料之證據能力有何意見？）沒有意見」，「
    （對於本院準備程序中所詰問證人周怡恩、江文言之筆錄、
    函查書證及勘驗光碟之筆錄等均不排除證據能力是否同意？
    ）同意」，又本件被告以外之人於審判外之陳述，亦無刑事
    訴訟法第159條之1至之3所規定之不得作為證據之情形，且
    卷內之文書證據，亦無刑事訴訟法第159條之4之顯有不可信
    之情況與不得作為證據之情形，則依刑事訴訟法第159條至
    159條之5之規定，本件認定事實所引用之本件卷證所有證據
    （包含人證與文書證據、物證等證據），均認為有證據能力
    ，合先敘明。
(二)、被告甲○○於91年7月30日起於網際公司，擔任產品行銷部
    經理，並於到職日簽署網際公司員工保密條款，約定「於受
    僱期間，因利用網際公司之設備、資源或因職務關係，直接
    或者間接收受、接觸、知悉、構思、創作或開發之資料及資
    訊，或標示密字或其他類似文字或經宣示為機密者，不論其
    是否以書面為之，是否已完成，亦不問是否可申請、登記專
    利權或其他智慧財產權等，例如：(一)、生產、行銷、採購、
    定價、估價、財物之技巧、資料或通訊，標案之策略及其製
    作之特定文書，現有顧客及潛在顧客之名單及其需求，網際
    公司受僱人、顧客、供應商、經銷商之資料，以及其他與網
    際公司營業活動及方式有關之資料」、「對於網際公司機密
    資訊應保持其機密性，非經網際公司事前書面同意或依甲○
    ○職務之正常行使，不得交付、告知、移轉或以任何方式洩
    漏予第三人或對外發表，亦不得為自己或第三人利用或使用
    之，離職後亦同」等事項，分據證人網際公司林柏伋、被告
    陳明在卷，並有該員工保密條款在卷可查。是被告為依契約
    約定有守業務上知悉或持有告訴人公司秘密之義務之人。
(三)、而網際公司之業務之一為日常用品批發，與辦公室用品批發
    ，方式為寄發辦公室產品目錄至各公司行號負責採購部門之
    人員，有該公司營利事業登記證與統一發票與受訂單等在卷
    可查，是各公司行號之名稱、地址與負責採購部門人員之姓
    名等，均為網際公司營運所需，而屬於前開網際公司員工保
    密條款所約定之保密資料，而被告自網際公司離職後，至總
    務情報公司任職擔任產品行銷部、客戶服務部協理之職務，
    業據被告陳明，且總務情報公司之營業項目之一為辦公室用
    品批發，方式亦為寄發辦公室產品目錄至各公司行號負責採
    購部門之人員，亦有該公司寄發之產品目錄在卷可查。
(四)、本件網際公司於92年12月間接獲總務情報公司寄發收件人為
    羅茂誠之辦公用品商品廣告目錄，其上以電腦列印之收件人
    資料為：「10362台北市○○區○○街38巷8號TOMMY羅茂誠/
    或總務採購人員收，請轉交貴公司總務採購人員有效減少採
    購費用）」，有該商品廣告目錄在卷可查，而台北市○○區
    ○○街38巷8號為告訴人網際公司之地址，另外TOMMY羅茂誠
    則為該公司職員，分據證人網際公司林柏伋、羅茂誠陳明在
    卷，並有網際公司營利事業登記證在卷可查。被告對前述事
    實並不爭執，僅辯稱略以：「檢方亦臆測起訴，僅有十八家
    重複，檢方起訴草率，告訴人稱交測試資料提供郵遞公司，
    為何此測試資料不會流出市場，告訴人公司可能因為被告跳
    槽至總務公司，而由他人以電話通知總務公司姓名及地址而
    嫁禍被告，被告之公司於92年11月、12月分別郵購客戶資料
    各五十萬筆以及二萬五千筆」等情。然按「認定犯罪事實所
    憑之證據，並不以直接證據為限，即綜合各種間接證據，本
    於推理作用，為認定犯罪事實之基礎，如無違背一般經驗法
    則，尚非法所不許（44年台上字第702號判例）」。經查，
    被告辯稱公司於92年11月、12月分別郵購客戶資料各五十萬
    筆以及二萬五千筆等情，雖據其提出怡康國際文教股份有限
    公司報價單與頂尖拍檔國際有限公司出貨明細單、光碟片一
    片為證，然查，證人即頂尖拍檔國際有限公司負責人江文言
    證稱：「賣給客戶的，沒有英文」等語，且證人即怡康國際
    文教股份有限公司負責人周怡恩證稱：「我們賣出去的東西
    沒有英文名字」等語，而實際勘驗被告所提出之光碟片，並
    無起訴書所記載之客戶資料計18筆（含客戶公司名稱、地址
    、採購人員姓名，第四筆之先靈葆雅企業股份公司之負責人
    資料不同）與收件人為TOMMY羅茂誠（收件地址為網際公司
    地址，10362台北市○○區○○街38巷8號）之資料，足見被
    告所稱之購自前開二家公司之詞並非可採，至於被告辯稱資
    料經過整理，然查，被告既然以電腦儲存客戶資料，且此項
    資料為被告之公司營運所需，且並非需龐大之硬體設備記憶
    資料，衡諸常情即應存有原始檔案與備份，並無所謂經過整
    理及予以刪除之必要，視被告所辯稱資料經過整理之詞，並
    非可取。
(五)、依據證人羅茂誠於原審證稱：「客戶資料存在公司主機資料
    庫；其他個人電腦透過EXCEL連線到主機，或是進銷存軟體
    ，個人電腦也可看到大型主機內資料；大型主機也可以看到
    個人電腦分享出來的資料；主機由我在管理；公司其他員工
    如資訊部主管、同仁可接觸主機；其他人如果知道密碼都可
    進去。密碼據我所知資訊部同仁都知道；資訊部有需要用到
    的同仁都知道密碼，對外有保密」、「客戶資料只是存在主
    機資料檔，產品部門有需要的可去抓取。產品部門的用他個
    人電腦透過EXCEL進入主機抓取，客戶資料可透過公司對內
    網站抓取，對內的網站有一些權限的控管，另外進銷存軟體
    也可抓取，會計部門的人員也有權限去抓取客戶資料；權限
    控管是依各部門需要，如有需要會開放選取，控管不是很嚴
    謹；每個月都要寄資料給客戶；客戶資料是資訊部主管提出
    要抓取範圍，資訊部就進資料庫抓取，把資料轉出EXCEL檔
    ，給產品部門整理過後再給郵寄公司；產品部分經由內部網
    站接收EXCEL檔也可以編輯，把一些重複的資料刪除，或加
    入測試郵寄名單；也可以複製或備份在他們自己的電腦或磁
    片裡面，這部分無從管制；所謂的測試郵寄名單是要測試郵
    寄公司速度及準確度，會挑公司員工作測試，寄到員工家裡
    或公司地址；測試郵寄名單由產品部門經理，及資訊部主管
    決之；我知道有被列為測試名單；但事前知用何名字；於公
    司內部稱TOMMY；下班後網路上稱TOMMYLO；當時公司的員工
    都知道TOMMY這個名字；測試有時候會變動更改，不是每個
    月都收到郵寄資料，公司員工有三、四十個人，公司隨機抽
    取測試名單，數量不清楚；印象中92年6月份左右開始測試
    ，之後陸陸續續收到公司寄出的ＤＭ，總務情報只有收過一
    次，在92年年底左右到93年1月初，時間不是很確定。93年1
    月份以後就都沒有收過，因為換了產品部門的經理，所以可
    能公司策略改變，就沒收過；92年6月後到離職前甲○○在
    公司擔任產品部經理，他可以知道測試名單；資訊部把客戶
    資料用EXCEL檔轉出來，被告可以有權限去看，也有權限去
    編輯複製客戶資料；總務情報會有TOMMY測試用名字及地址
    ，有可能是甲○○離職後複製EXCEL的資料出去；會這樣說
    是因為他後來到總務情報去」等語，足見被告有取得與複製
    資料之機會。
(六)、且依據證人林柏伋證述：「產品行銷部門有三位產品經理，
    有郭如雯、甲○○、謝可平，工作內容為管理產品及行銷二
    個部分，如製作傳單、DM、協調郵寄DM給客戶、管理供應商
    及接洽，三人都管供應商，甲○○當時負責墨水夾、紙類產
    品，被告現在公司的負責人當時是我們墨水夾的上游廠商，
    我們會跟這家往來是甲○○到我們公司報到後我們才跟他們
    公司往來，他們三人所對應的是供應商，他們可以整理供應
    商的資料，供應商的資料存在公司的資料庫裡面，與客戶的
    資料是相同的地方，因為有可能供應商也是客戶；他們在自
    己的PC上輸入他們的帳戶、密碼，就可進入資料庫主機讀取
    資料」、「是郭如雯開始想到測試名單，郭如雯把公司員工
    名單資料放到公司的客戶資料庫，郵寄時交給郵寄公司跟我
    們的客戶一起郵寄出去，所以當收到的時候我們會知道郵寄
    公司確實有幫我們寄這份資料；測試名單目的是為了管制郵
    寄公司，由郭如雯誰來製作測試名單，他們三人都有權限去
    編輯客戶資料」、「（你有什麼證據能證明被告有洩漏你們
    公司資料？）這個資料一定是公司內部的人帶出去的，我們
    在前年的年底的時候開始有客戶打電話來跟我們說有收到與
    我們公司很相像的DM，而且客戶的聯絡人名字與我們公司一
    模一樣，我們請客戶將資料寄給我們或傳真給我們，在去年
    一月初的時候我們發現連我們測試名單TOMMY也收到總務情
    報的DM，寄到我們公司來，我們就認定資料外洩，而且一定
    是我們的人員，因為只有我們公司的人才能取得這個資料，
    尤其像TOMMY這個名字在外面不可能出現，接著我們去查總
    務情報當時的登記地址，發現他的登記地址就在總務情報負
    責人的另外一家公司的地址同一樓層，這家公司就是當初甲
    ○○引介給我們的供應商之一，這家公司叫立全行股份有限
    公司，接著郭如雯去問與我們相同的郵寄公司，誰把總務情
    報的資料拿給他們去郵寄的，他們說是甲○○，所以我們才
    知道甲○○跑到新成立的總務情報工作，總務情報負責人就
    是立全行負責人」、「（你們發現有重疊的客戶總共有幾位
    ？）非常多，客戶有回傳給我們總務情報的DM大概有五、六
    十份，實際一年之內有發票紀錄的有十八家，剩下因年代久
    遠找不到發票，沒有辦法對到發票」、（資料洩漏是否有可
    能是由你們寄交過程中流出？）有可能，但是意義不大，因
    為非同業，唯一有可能的郵寄公司應該不會違法去洩漏這個
    資料」等語，足見對被告離職前有機會取得資料，離職後至
    相同競爭公司，且郵寄前述資料。
(七)、本件並有告訴代理人陳生全律師指訴且被告甲○○陳述在告
    訴人公司任職期間可接觸客戶資料，並以電腦設備儲存、處
    理上開資料；證人羅茂誠證述其未曾至總務公司網站登錄資
    料；被告曾任職於網際公司之員工資料卡、試用切結書、聲
    明書、所得扣繳暨免扣繳憑單；員工保密約款；總務公司基
    本資料查詢暨董事、監察人資料（證明總務情報公司於92年
    11月10日設立並由被告擔任董事）、網際公司基本資料查詢
    、營利事業登記證（證明告訴人公司與總務情報公司均經營
    辦公文具用品、事務機器設備之批發業務、總務情報公司商
    品廣告目錄十八紙、網際運通公司受訂單及統一發票各十八
    份（證明二公司之客戶資料，含客戶地址、採購或聯絡人之
    資料相同之事實）等為證據。
(八)、辯護意旨雖以不能僅憑懷疑而認定被告犯行，然查，「認定
    犯罪事實所憑之證據，不以直接證據為限，間接證據亦包括
    在內，無論直接或間接證據，其為訴訟上之證明，於通常一
    般之人均不致有所懷疑，而得確信其為真實程度者，得據為
    有罪之認定（76年台上字第4986號判例意旨參照）」，本件
    雖無直接證據證明，然依據前開間接證據，就被告任職網際
    公司與離職後至總務公司擔任之職務以及寄發之資料，均堪
    認被告之資料取自於網際公司，而非被告辯解之購自於怡康
    國際文教股份有限公司或頂尖拍檔國際有限公司，即於通常
    一般之人均不致有所懷疑，而得確信其為真實，是本件之各
    項證據自得據為被告有罪之認定，則被告所為辯解並非可採
    ，其犯行堪予認定，應依法論科。
三、論罪科刑部分：
(一)、按所謂工商秘密，係指工業或商業上之發明或經營計畫具有
    不公開之性質者屬之，本件網際公司所擁有之客戶資料計18
    筆（含客戶公司名稱、地址、採購人員姓名）等，為網際公
    司商業經營計畫具有不公開之性質有實際或潛在之經濟價值
    等特性，且網際公司已採取要求被告簽署員工保密條款之保
    密措施，從而該資料自屬工商秘密。被告依其與公司所締結
    之契約即員工保密條款，本具有保守此一工商秘密之義務，
    竟將該工商秘密洩漏予總務公司牟利，而違背上開義務，自
    有犯罪故意，核被告甲○○所為，係犯刑法第317條之洩漏
    工商秘密罪。被告係以電腦或其相關設備而犯之，依同法第
　　318條之2之規定，應加重其刑至二分之一。
(二)、原審未審及此以告訴人公司有權取得客戶資料者人事條件多
    元，被告如擷取他人工商秘密，當無以測試名單做為本身業
    務之用而自曝其短，公訴意旨以懷疑角度起訴等情，遽為被
    告無罪之諭知自難謂洽，檢察官上訴意旨以被告所為已該當
    於刑法第317條之構成要件等語，指摘原判決諭知無罪為不
    當，非無理由，自應將原判決撤銷改判，爰審酌被告有悖商
    業道義，並審酌被告素行狀況、犯罪動機、手段、目的、所
    生危害及犯後態度等一切情狀，量處有拘役伍拾日，並諭知
    易科罰金之折算標準。
據上論斷，應依刑事訴訟法第369條第1項前段、第364條、第299
條第1項前段，刑法第317條、第318條之2、第41條第1項前段，
罰金罰鍰提高標準條例第1條前段、第2條，判決如主文。
本案經檢察官朱家崎到庭執行職務。
中　　華　　民　　國　　94　　年　　6 　　月　　8 　　日
　　　　　　　　　刑事第十七庭審判長法　官  吳啟民
　　　　　　　　　　　　　　　　　  法　官  林瑞斌
　　　　　　　　　　　　　　　　　  法　官  施俊堯
以上正本證明與原本無異。
不得上訴。
                                    書記官  陳彥蕖
中　　華　　民　　國　　94　　年　　6 　　月　　8 　　日
附錄：本案論罪科刑法條全文
中華民國刑法第317條
依法令或契約有守因業務知悉或持有工商秘密之義務，而無故洩
漏之者，處一年以下有期徒刑、拘役或一千元以下罰金。
中華民國刑法第318條之2
利用電腦或其相關設備犯第條至第條之罪者，加重其刑至二分之
一。
